---
title: "Síntomas vocales en profesores"
subtitle: "20582- Análisis de Datos para el GMAT"
date: today
format:
  html:
    theme: lumen
    toc: true
    toc-depth: 3
Rendering:
    embed-resources: true
---

```{r setup, include=FALSE}
knitr::opts_chunk$set(echo = TRUE, warning = FALSE, message = FALSE)
library(tidyverse)
library(readr)
library(hrbrthemes)
library(janitor)
library(viridis)
```

## Lectura y limpieza de los datos

Leemos los datos del fichero "Salut_Vocal_anonimizada.csv" y cambiamos los nombres de las variables.

```{r}
raw_data<-read.csv("Salut_Vocal_anonimizada.csv",
                   header=TRUE, sep=";")

raw_data <- raw_data %>% select(-X) %>% 
   rename(
    Importancia_voz = "De.l.1.al.10.quina.importancia.té.la.veu.per.a.vostè.",
    Sexo = "Sexe",
    Lugar_trabajo="On.fa.feina.",
    Cuerpo_docente="Cos.docent",
    Edad="Quina.edat.té.",
    Actividas_fisica="Practica.esport.o.fa.alguna.activitat.física.",
    Importancia_deporte="De.l.1.al.10.quina.importancia.té.la.pràctica.de.l.esport.o.activitat.física.per.a.vostè.",
    Calidad_sueño="Té.una.bona.qualitat.del.son.",
    Cafe="Consumeix.cafè.",
    Tabaco="Consumeix.tabac.",
    Alcohol="Consumeix.alcohol.",
    Bebida_gas="Consumeix.begudes.amb.gas.",
    Dieta_saludable="De..l.1.al.10.assenyali.si.segueix.una.dieta.equilibrada.i.saludable.",
    Diagnostico="Ha.estat.diagnosticat.per.un.metge.o.metgessa.d.alguna.de.les.malalties.següents.",
    Patologia="Si.ha.marcat.alguna.de.les.opcions.anterior..especifiqui.la.patologia.",
    Diagnostico_especialista="Ha.estat.diagnosticat.per.un.especialista.mèdic..otorinolaringòleg..foniatra..d.alguna.lesió.a.les.cordes.vocals.",
    Sintomas="Aquest.mes.ha.tengut.algún.símptoma.vocal.dels.següents..Es.pot.marcar.més.d.una.opció",
    Operacion="L.han.operat.de.les.cordes.vocals.",
    Tiempo_alteracion="Si.té.alguna.alteració.de.la.veu..recorda.quin.temps.fa.que.va.començar.",
    Baja_voz="En.alguna.ocasió..ha.estat.de.baixa.laboral.per.problemes.de.veu.",
    Baja_larga="Si.la.resposta.a.la.pregunta.anterior.és.afirmativa..indiqui.la.periodicitat..cada.any..trimestre.....i.la.durada.de.la.baixa.més.llarga.i.la.malaltia",
    Problema_curso22_23="Ha.tengut.problemes.de.veu.importants.i.que.li.han.dificultat.la.feina.al.llarg.del.curs.2022.2023.",
    Formacion_voz="Té.formació.sobre.salut.vocal.",
    Medicacion="Pren.alguna.o.algunes.de.les.medicacions.següents..Es.pot.marcar.més.d.una.opció",
    Higiene_vocal="Segueix.una.rutina.d.higiene.vocal.",
    Actividades="Fa.alguna.de.les.activitats.següents..Es.pot.marcar.més.d.una.opció",
    No_me_ecuchan="La.gent.em.sent.amb.dificultat.a.causa.de.la.meva.veu",
    No_me_escuchan_ruido="La.gent.no.m.entén.en.llocs.sorollosos",
    Alteracion_vida_social="Els.meus.problemes.amb.la.veu.alteren.la.meva.vida.personal.i.social",
    Desplazado_conversacion="Em.sent.desplaçat.de.les.converses.per.la.meva.veu",
    Rendimiento_laboral="El.meu.problema.amb.la.veu.afecta.el.rendiment.laboral",
    Tensar_producir_voz="Not.que.necessit.tensar.la.gola..gargamella..per.produir.la.veu",
    Calidad_imprevisible="La.qualitat.de.la.meva.veu.és.imprevisible",
    Me_molesta="La.meva.veu.em.molesta",
    Minusvalia="La.meva.veu.em.fa.sentir.certa.minusvalidesa",
    Gente_pregunta="La.gent.em.pregunta..què.et.passa.amb.la.veu."
)

glimpse(raw_data)
```  

Observamos que hay 185 respuestas y 37 variables. Vamos a limpiar los nombres de las variables y a convertir las variables categóricas en factores, a excepción de las variables "importancia_voz", "importancia_deporte" y "dieta_saludable" que las dejamos como variables cuantitativas discretas.

```{r}
data <- janitor::clean_names(raw_data) %>% 
        mutate(across(-c(importancia_voz,
                         importancia_deporte,
                         dieta_saludable), as.factor))

glimpse(data)

```  

Ahora, para calcular el índice de calidad de voz (VHI), vamos a seleccionar las variables desde la 28 a la 37 para convertirlas en cuantitativas discretas y a sumarlas para obtener el índice VIH.

```{r}
datos<-data %>% select(28:37) %>% 
  mutate(across(everything(), ~case_when(
     . == "Mai" ~ 0,
     . == "Gairebé mai" ~ 1,
     . == "A vegades" ~ 2,
     . == "Gairebé sempre" ~ 3,
     . == "Sempre" ~ 4
   ))
   )

datos<-datos %>% mutate(VHI=rowSums(datos))

glimpse(datos) 
```

Por último, vamos a añadir la variable VHI al dataframe original y a eliminar las variables de la 28 a la 37.

```{r}
data<-data %>% select(-c(28:37))%>% 
   bind_cols(VHI=datos$score)
glimpse(data) 
```


## P1: ¿Los profesores dan menos importancia a la voz que al deporte o alimentación?

**Grupo: joan_camps (Joan, Gerard y Miki)**

El gráfico no está mal, pero el más adecuado sería un boxplot o un violin plot. Mejorad estos gráficos y comentad los resultados. 

```{r}
 data_long <- data %>%
  pivot_longer(cols = c(importancia_voz, 
                         importancia_deporte, 
                         dieta_saludable),
                names_to = "categoria",
                values_to = "valor")

ggplot(data_long, aes(x=categoria, y=valor, fill=categoria)) + 
  geom_violin(trim=FALSE)+
  geom_boxplot(width=0.1, fill="white")+
  labs(title="",x="", y = "Importancia (valores de 0 a 10)") +
  theme_classic() +
  theme(
    legend.position="none",
    plot.title = element_text(size=11)
  ) + 
  scale_x_discrete(labels = c("dieta_saludable" = "Alimentación", "importancia_deporte" = "Deporte", "importancia_voz" = "Voz")) +
  scale_y_continuous(limits=c(0,10),breaks = seq(0, 10, 1)) 
summary(data_long$valor ~data$importancia_voz)
```

Ejecutad un ANOVA de bloques para ver si hay diferencias significativas entre las tres categorías. [Ayuda](https://aprender-uib.github.io/MatesII/anova.html#anova-de-blocs).

## P2: ¿Hay mayor incidencia de síntomas vocales en maestras de infantil?

**Grupo: rebm (Rebeca, Eulalia, Biel, Marc)**

El documento de Quarto no compila, ni descargándolo del repositorio de Github. 

Lo primero que debéis hacer es arreglar los niveles de cada factor, son 20 para cuerpo_docente y 15 para síntomas.
Podéis hacer un diagrama de barras agrupadas entre cuerpo docente y número de síntomas.

[Ayuda](https://rpubs.com/hllinas/R_Barras_ggplot_grupo)


## P3: ¿Hay alguna edad con mayor incidencia de síntomas vocales?

**Grupo: los_angeles (Sergio,Àngela, Jaume)**


Para responder esta pregunta podeis dibujar un diagrama de barras agrupadas entre edad y síntomas. Edad es un factor con 4 niveles y tenéis razón en cuanto a que no hace falta diferenciar por tipo de síntomas vocales.

[Ayuda](https://rpubs.com/hllinas/R_Barras_ggplot_grupo)

El barplot de edad debe estar ordenado de menor a mayor a mayor edad. 

Luego, deberías hacer un test inferencial para ver si hay diferencias significativas entre las edades y los síntomas.

[Ayuda](https://aprender-uib.github.io/MatesII/contrastos-dindepend%C3%A8ncia-i-homogene%C3%AFtat.html#test-chi2-dindepend%C3%A8ncia)


## P4: ¿Qué factores influyen en una mala calidad de voz? Café, tabaco, alcohol, bebidas con gas, etc

**Grupo: el_cid: Carlos,Irene, Didac**

Muy claro el informe y bien la idea del boxplot entre cada factor y el score. Sin embargo, el código no funciona bien para el cálculo del score. Usad los resultados que os presento aquí para hacer el boxplot.
 
 Luego, pensad en en una prueba inferencial, si se puede aplicar
 
 [Ayuda](https://aprender-uib.github.io/MatesII/anova.html#anova-de-blocs).

## P5: ¿Hay alguna enfermedad que influya en la calidad de la voz? EPOC, reflujo, endocrina, cardio-vascular, etc

**Grupo tulipanes_alirios: Biel, Carlos, Javi**

Solo han resumido las enfermedades, falta cruzar con la calidad de la voz.
Pensad en un boxplot entre cada enfermedad y el score, en un mismo gráfico.

Luego, hacer un ANOVA de bloques para ver si hay diferencias significativas entre las enfermedades.

[Ayuda](https://aprender-uib.github.io/MatesII/anova.html#anova-de-blocs).

## P6: ¿Hay más bajas por tema de voz al principio del curso?

No asignada

## P7: ¿El cuidado de voz mejora la calidad de la misma? ¿Cuál es la mejor medida?

**Grupo escuderia_ferrrari: Álvaro, Dardos, Miquel**

No encuentro en mi correo vuestra entrega. En todo caso hay que cruzar el score VIH con la pregunta si el participante sigue una rutina de higiene vocal.

Hacer un boxplot entre la higiene vocal y el score. Y luego una prueba inferencial.



# P8: ¿Hay alguna medicación que influya en la calidad de la voz?

**Grupo: tojumo (Melción, Albert, Miquel Angelo)**

Entregaron un fichero de nombre: part_Albert que debéis mejorar.

Arreglar el boxplot.

ANOVA para la parte inferencial.


## Extra: ¿Hay algún trabajo con uso profesional de la voz, además de dar clase, que haga tener mejor calidad de la voz?

No asignada

## Objetivo: 

**¿La formación en voz influye en la percepción de calidad de la misma?**

¿Ideas?


