---
title: "Síntomas vocales en profesores"
subtitle: "20582- Análisis de Datos para el GMAT"
date: today
format:
  html:
    theme: lumen
    toc: true
    toc-depth: 3
Rendering:
    embed-resources: true
---

```{r setup, include=FALSE}
knitr::opts_chunk$set(echo = TRUE, warning = FALSE, message = FALSE)
library(tidyverse)
library(readr)
library(hrbrthemes)
library(janitor)
library(viridis)
library(forcats)
```

## Lectura y limpieza de los datos

Leemos los datos del fichero "Salut_Vocal_anonimizada.csv" y cambiamos los nombres de las variables.

```{r}
raw_data<-read.csv("Salut_Vocal_anonimizada.csv",
                   header=TRUE, sep=";")

raw_data <- raw_data %>% select(-X) %>% 
   rename(
    Importancia_voz = "De.l.1.al.10.quina.importancia.té.la.veu.per.a.vostè.",
    Sexo = "Sexe",
    Lugar_trabajo="On.fa.feina.",
    Cuerpo_docente="Cos.docent",
    Edad="Quina.edat.té.",
    Actividas_fisica="Practica.esport.o.fa.alguna.activitat.física.",
    Importancia_deporte="De.l.1.al.10.quina.importancia.té.la.pràctica.de.l.esport.o.activitat.física.per.a.vostè.",
    Calidad_sueño="Té.una.bona.qualitat.del.son.",
    Cafe="Consumeix.cafè.",
    Tabaco="Consumeix.tabac.",
    Alcohol="Consumeix.alcohol.",
    Bebida_gas="Consumeix.begudes.amb.gas.",
    Dieta_saludable="De..l.1.al.10.assenyali.si.segueix.una.dieta.equilibrada.i.saludable.",
    Diagnostico="Ha.estat.diagnosticat.per.un.metge.o.metgessa.d.alguna.de.les.malalties.següents.",
    Patologia="Si.ha.marcat.alguna.de.les.opcions.anterior..especifiqui.la.patologia.",
    Diagnostico_especialista="Ha.estat.diagnosticat.per.un.especialista.mèdic..otorinolaringòleg..foniatra..d.alguna.lesió.a.les.cordes.vocals.",
    Sintomas="Aquest.mes.ha.tengut.algún.símptoma.vocal.dels.següents..Es.pot.marcar.més.d.una.opció",
    Operacion="L.han.operat.de.les.cordes.vocals.",
    Tiempo_alteracion="Si.té.alguna.alteració.de.la.veu..recorda.quin.temps.fa.que.va.començar.",
    Baja_voz="En.alguna.ocasió..ha.estat.de.baixa.laboral.per.problemes.de.veu.",
    Baja_larga="Si.la.resposta.a.la.pregunta.anterior.és.afirmativa..indiqui.la.periodicitat..cada.any..trimestre.....i.la.durada.de.la.baixa.més.llarga.i.la.malaltia",
    Problema_curso22_23="Ha.tengut.problemes.de.veu.importants.i.que.li.han.dificultat.la.feina.al.llarg.del.curs.2022.2023.",
    Formacion_voz="Té.formació.sobre.salut.vocal.",
    Medicacion="Pren.alguna.o.algunes.de.les.medicacions.següents..Es.pot.marcar.més.d.una.opció",
    Higiene_vocal="Segueix.una.rutina.d.higiene.vocal.",
    Actividades="Fa.alguna.de.les.activitats.següents..Es.pot.marcar.més.d.una.opció",
    No_me_ecuchan="La.gent.em.sent.amb.dificultat.a.causa.de.la.meva.veu",
    No_me_escuchan_ruido="La.gent.no.m.entén.en.llocs.sorollosos",
    Alteracion_vida_social="Els.meus.problemes.amb.la.veu.alteren.la.meva.vida.personal.i.social",
    Desplazado_conversacion="Em.sent.desplaçat.de.les.converses.per.la.meva.veu",
    Rendimiento_laboral="El.meu.problema.amb.la.veu.afecta.el.rendiment.laboral",
    Tensar_producir_voz="Not.que.necessit.tensar.la.gola..gargamella..per.produir.la.veu",
    Calidad_imprevisible="La.qualitat.de.la.meva.veu.és.imprevisible",
    Me_molesta="La.meva.veu.em.molesta",
    Minusvalia="La.meva.veu.em.fa.sentir.certa.minusvalidesa",
    Gente_pregunta="La.gent.em.pregunta..què.et.passa.amb.la.veu."
)

glimpse(raw_data)
```  

Observamos que hay 185 respuestas y 37 variables. Vamos a limpiar los nombres de las variables y a convertir las variables categóricas en factores, a excepción de las variables "importancia_voz", "importancia_deporte" y "dieta_saludable" que las dejamos como variables cuantitativas discretas.

```{r}
data <- janitor::clean_names(raw_data) %>% 
        mutate(across(-c(importancia_voz,
                         importancia_deporte,
                         dieta_saludable), as.factor))

glimpse(data)

```  

Ahora, para calcular el índice de calidad de voz (VHI), vamos a seleccionar las variables desde la 28 a la 37 para convertirlas en cuantitativas discretas y a sumarlas para obtener el índice VHI.

```{r}
datos<-data %>% select(28:37) %>% 
  mutate(across(everything(), ~case_when(
     . == "Mai" ~ 0,
     . == "Gairebé mai" ~ 1,
     . == "A vegades" ~ 2,
     . == "Gairebé sempre" ~ 3,
     . == "Sempre" ~ 4
   ))
   )

datos<-datos %>% mutate(VHI=rowSums(datos))

glimpse(datos) 
```

Por último, vamos a añadir la variable VHI al dataframe original y a eliminar las variables de la 28 a la 37.

```{r}
data<-data %>% select(-c(28:37))%>% 
   bind_cols(VHI=datos$VHI)
glimpse(data) 
```


## P1: ¿Los profesores dan menos importancia a la voz que al deporte o alimentación?
## P2: ¿Hay mayor incidencia de síntomas vocales en maestras de infantil?
## P3: ¿Hay alguna edad con mayor incidencia de síntomas vocales?
## P4: ¿Qué factores influyen en una mala calidad de voz? Café, tabaco, alcohol, bebidas con gas, etc


## P5: ¿Hay alguna enfermedad que influya en la calidad de la voz? EPOC, reflujo, endocrina, cardio-vascular, etc

Considerada la base de datos común limpiada, empezaremos por filtrar los datos por enfermedades

```{r}
gastrointestinal <- data %>% filter(diagnostico=="Gastrointestinal (Refluix gastro-esfofàgic)")
endocrina <- data %>% filter(diagnostico=="Endocrina")
esquena <- data %>% filter(diagnostico=="Patologia d'esquena crónica")
pulmonar <- data %>% filter(diagnostico=="Pulmonar (asma, al·lèrgia, EPOC)")
cardio <- data %>% filter(diagnostico=="Cardio-vascular")
ansio <- data %>% filter(diagnostico=="Patologia ansio-depresiva crónica")
cap <- data %>% filter(diagnostico=="Cap de les esmentades anteriorment")
```


Obtendremos el número de individuos que padecen de las anteriores enfermedades:

A continuación visualizemos los datos con un boxplot. Vamos a mostrar los valores de VHI, el score de la calidad de voz, de cada uno de los grupos de enfermedades.

Representamos un boxplot con los puntos a lo bruto:
```{r}
data %>%
  mutate(diagnostico = fct_reorder(diagnostico, VHI, .fun='length' )) %>%
  ggplot( aes(x=diagnostico, y=VHI, fill=diagnostico)) +
    geom_boxplot() +
    scale_fill_viridis(discrete = TRUE, alpha=0.6) +
    geom_jitter(color="black", size=0.4, alpha=0.9) +
    theme_ipsum() +
    theme(
      legend.position="none",
      plot.title = element_text(size=11)
    ) +
    ggtitle("A boxplot with jitter") +
    xlab("")
```

A continuación un boxplot básico:
```{r}
data %>%
  mutate(diagnostico = fct_reorder(diagnostico, VHI, .fun='length' )) %>%
  ggplot( aes(x=diagnostico, y=VHI, fill=diagnostico)) +
    geom_boxplot() +
    scale_fill_viridis(discrete = TRUE, alpha=0.6, option="A") +
    theme_ipsum() +
    theme(
      legend.position="none",
      plot.title = element_text(size=11)
    ) +
    ggtitle("Basic boxplot") +
    xlab("")

```

Y, finalmente, uno de violín:
```{r}
data %>%
  mutate(diagnostico = fct_reorder(diagnostico, VHI, .fun='length' )) %>%
  ggplot( aes(x=diagnostico, y=VHI, fill=diagnostico)) +
    geom_violin() +
    scale_fill_viridis(discrete = TRUE, alpha=0.6, option="A") +
    theme_ipsum() +
    theme(
      legend.position="none",
      plot.title = element_text(size=11)
    ) +
    ggtitle("Violin chart") +
    xlab("")
```

Notemos que debemos hacer varias consideraciones. 

La primera es que parece haber más niveles de los que hemos detectado que corresponden con personas que han contestado a la opción "Otro: ___" y escrito distintas enfermedades.

La segunda es que hay que cambiar la visualizació de la representación para entenderla mejor.

Para afrontar el primer punto podemos reordenar el tibble de manera que podamos considerar las perosnas que han contestado "Otro: ___" un nivel aparte:

```{r}
levels(data$diagnostico)

data_opt <- data %>%
  mutate(diagnostico = fct_collapse(diagnostico,
                                    
    Gastrointestinal = c("coleacistitis", "Disfàgia", "Gastritis  crònica i al·lèrgia (no permet marca +1 opció)", "Gastrointestinal (Refluix gastro-esfofàgic)", "Gastrointestinal i al·lèrgia (no me deixa marcar més d'una opció)", "problemes gastrointestinal: restrenyiment, problemes de gasos...."),
    
    Endocrina  = c("Endocrina", "SOP"),
    
    Patologia_esquena_cronica = c("Patologia d'esquena crónica", "Hernia de hiatus, trocanteritis, lumbars"),
    
    Pulmonar = c("Faringitis crónica", "Pulmonar (asma, al·lèrgia, EPOC)", "Noc"),
    
    Cardio_vascular = c("Cardio-vascular", "cardiopatía congénita" , "Patrón de Brugada", "Tensió alta"),
    
    Patologia_ansio_depresiva_cronica = c("Patologia ansio-depresiva crónica"),
    
    Cap = c("-", "cap", "Cap de les esmentades anteriorment", "De cap malaltia crònica."),
    
    Cordes_vocals = c("Càncer cordes vocals", "disfonia", "Nódulo cuerdas vocales", "Nòduls"),
    
    Altres = c("Insuficiencia renal ", "Lupus eritematoso sistémico", "Migranya", "osteopenia", "pedres al ronyó", "Síndrome Raynaud", "Tumor ronyó", "Vertigen") 
    
  ))

levels(data_opt$diagnostico)
```

Mostramos la cantidad de inidividuos en cada nivel:
```{r}
data_opt %>% count(diagnostico)
```


Y volvemos a representar los datos (observamos que los representamos ordenandolos de menos apariciones a más):
```{r}
data_opt %>%
  mutate(diagnostico = fct_reorder(diagnostico, VHI, .fun='length' )) %>%
  ggplot( aes(x=diagnostico, y=VHI, fill=diagnostico)) +
    geom_boxplot() +
    scale_fill_viridis(discrete = TRUE, alpha=0.6) +
    geom_jitter(color="black", size=0.4, alpha=0.9) +
    theme_ipsum() +
    theme(
      axis.text.x = element_text(angle = 30, hjust = 0.9),
      legend.position="none",
      plot.title = element_text(size=11)
    ) +
    ggtitle("VHI por enfermedad") +
    xlab("Enfermedades de los individuos")
```

Ahora con un gráfico de violines:
```{r}
data_opt %>%
  mutate(diagnostico = fct_reorder(diagnostico, VHI, .fun='length' )) %>%
  ggplot( aes(x=diagnostico, y=VHI, fill=diagnostico)) +
    geom_violin() +
    scale_fill_viridis(discrete = TRUE, alpha=0.6, option="A") +
    theme_ipsum() +
    theme(
      axis.text.x = element_text(angle = 30, hjust = 0.9),
      legend.position="none",
      plot.title = element_text(size=11)
    ) +
    ggtitle("Violin chart") +
    xlab("")
```




**Grupo tulipanes_alirios: Biel, Carlos, Javi**

Solo han resumido las enfermedades, falta cruzar con la calidad de la voz.
Pensad en un boxplot entre cada enfermedad y el score, en un mismo gráfico.

Luego, hacer un ANOVA de bloques para ver si hay diferencias significativas entre las enfermedades.

[Ayuda](https://aprender-uib.github.io/MatesII/anova.html#anova-de-blocs).




## P6: ¿Hay más bajas por tema de voz al principio del curso?
## P7: ¿El cuidado de voz mejora la calidad de la misma? ¿Cuál es la mejor medida?
# P8: ¿Hay alguna medicación que influya en la calidad de la voz?

