---
title: "Síntomas vocales en profesores"
subtitle: "20582- Análisis de Datos para el GMAT"
date: today
format:
  html:
    theme: lumen
    toc: true
    toc-depth: 3
Rendering:
    embed-resources: true
---

```{r setup, include=FALSE}
knitr::opts_chunk$set(echo = FALSE, warning = FALSE, message = FALSE)
library(tidyverse)
library(readr)
library(hrbrthemes)
library(janitor)
library(viridis)
library(forcats)
```

## Lectura y limpieza de los datos

Leemos los datos del fichero "Salut_Vocal_anonimizada.csv" y cambiamos los nombres de las variables.
```{r, include=FALSE}
raw_data<-read.csv("Salut_Vocal_anonimizada.csv",
                   header=TRUE, sep=";", encoding='UTF-8')

raw_data <- raw_data %>% select(-X) %>% 
   rename(
    Importancia_voz = "De.l.1.al.10.quina.importancia.té.la.veu.per.a.vostè.",
    Sexo = "Sexe",
    Lugar_trabajo="On.fa.feina.",
    Cuerpo_docente="Cos.docent",
    Edad="Quina.edat.té.",
    Actividas_fisica="Practica.esport.o.fa.alguna.activitat.física.",
    Importancia_deporte="De.l.1.al.10.quina.importancia.té.la.pràctica.de.l.esport.o.activitat.física.per.a.vostè.",
    Calidad_sueño="Té.una.bona.qualitat.del.son.",
    Cafe="Consumeix.cafè.",
    Tabaco="Consumeix.tabac.",
    Alcohol="Consumeix.alcohol.",
    Bebida_gas="Consumeix.begudes.amb.gas.",
    Dieta_saludable="De..l.1.al.10.assenyali.si.segueix.una.dieta.equilibrada.i.saludable.",
    Diagnostico="Ha.estat.diagnosticat.per.un.metge.o.metgessa.d.alguna.de.les.malalties.següents.",
    Patologia="Si.ha.marcat.alguna.de.les.opcions.anterior..especifiqui.la.patologia.",
    Diagnostico_especialista="Ha.estat.diagnosticat.per.un.especialista.mèdic..otorinolaringòleg..foniatra..d.alguna.lesió.a.les.cordes.vocals.",
    Sintomas="Aquest.mes.ha.tengut.algún.símptoma.vocal.dels.següents..Es.pot.marcar.més.d.una.opció",
    Operacion="L.han.operat.de.les.cordes.vocals.",
    Tiempo_alteracion="Si.té.alguna.alteració.de.la.veu..recorda.quin.temps.fa.que.va.començar.",
    Baja_voz="En.alguna.ocasió..ha.estat.de.baixa.laboral.per.problemes.de.veu.",
    Baja_larga="Si.la.resposta.a.la.pregunta.anterior.és.afirmativa..indiqui.la.periodicitat..cada.any..trimestre.....i.la.durada.de.la.baixa.més.llarga.i.la.malaltia",
    Problema_curso22_23="Ha.tengut.problemes.de.veu.importants.i.que.li.han.dificultat.la.feina.al.llarg.del.curs.2022.2023.",
    Formacion_voz="Té.formació.sobre.salut.vocal.",
    Medicacion="Pren.alguna.o.algunes.de.les.medicacions.següents..Es.pot.marcar.més.d.una.opció",
    Higiene_vocal="Segueix.una.rutina.d.higiene.vocal.",
    Actividades="Fa.alguna.de.les.activitats.següents..Es.pot.marcar.més.d.una.opció",
    No_me_ecuchan="La.gent.em.sent.amb.dificultat.a.causa.de.la.meva.veu",
    No_me_escuchan_ruido="La.gent.no.m.entén.en.llocs.sorollosos",
    Alteracion_vida_social="Els.meus.problemes.amb.la.veu.alteren.la.meva.vida.personal.i.social",
    Desplazado_conversacion="Em.sent.desplaçat.de.les.converses.per.la.meva.veu",
    Rendimiento_laboral="El.meu.problema.amb.la.veu.afecta.el.rendiment.laboral",
    Tensar_producir_voz="Not.que.necessit.tensar.la.gola..gargamella..per.produir.la.veu",
    Calidad_imprevisible="La.qualitat.de.la.meva.veu.és.imprevisible",
    Me_molesta="La.meva.veu.em.molesta",
    Minusvalia="La.meva.veu.em.fa.sentir.certa.minusvalidesa",
    Gente_pregunta="La.gent.em.pregunta..què.et.passa.amb.la.veu."
)


```  

Observamos que hay 185 respuestas y 37 variables. Vamos a limpiar los nombres de las variables y a convertir las variables categóricas en factores, a excepción de las variables "importancia_voz", "importancia_deporte" y "dieta_saludable" que las dejamos como variables cuantitativas discretas.

```{r}
data <- janitor::clean_names(raw_data) %>% 
        mutate(across(-c(importancia_voz,
                         importancia_deporte,
                         dieta_saludable), as.factor))

```  

Ahora, para calcular el índice de calidad de voz (VHI), vamos a seleccionar las variables desde la 28 a la 37 para convertirlas en cuantitativas discretas y a sumarlas para obtener el índice VHI, que añadiremos en una columna nueva (y eliminaremos todas las que no usemos).

```{r}
datos<-data %>% select(28:37) %>% 
  mutate(across(everything(), ~case_when(
     . == "Mai" ~ 0,
     . == "Gairebé mai" ~ 1,
     . == "A vegades" ~ 2,
     . == "Gairebé sempre" ~ 3,
     . == "Sempre" ~ 4
   ))
   )

datos<-datos %>% mutate(VHI=rowSums(datos))
```

```{r}
data<-data %>% select(c(15))%>% 
   bind_cols(VHI=datos$VHI)
glimpse(data)
```


## P1: ¿Los profesores dan menos importancia a la voz que al deporte o alimentación?
## P2: ¿Hay mayor incidencia de síntomas vocales en maestras de infantil?
## P3: ¿Hay alguna edad con mayor incidencia de síntomas vocales?
## P4: ¿Qué factores influyen en una mala calidad de voz? Café, tabaco, alcohol, bebidas con gas, etc


## P5: ¿Hay alguna enfermedad que influya en la calidad de la voz? EPOC, reflujo, endocrina, cardio-vascular, etc

Considerada la base de datos común limpiada, empezaremos por filtrar los datos por enfermedades:

Parece haber más niveles de los que hemos detectado que corresponden con personas que han contestado a la opción "Otro: ___" y escrito distintas enfermedades.

Para afrontar este punto cambiareos los niveles de la variable diagnostico con el doble objetivo de, por un lado, hacer crecer los tamaños de las muestras de cada enfermedad y, por otro lado, poder representar mejor los datos:

```{r}
data_opt <- data %>%
  mutate(diagnostico = fct_collapse(diagnostico,
                                    
    "Gastrointestinal" = c("coleacistitis", "Disfàgia", "Gastritis  crònica i al·lèrgia (no permet marca +1 opció)", "Gastrointestinal (Refluix gastro-esfofàgic)", "Gastrointestinal i al·lèrgia (no me deixa marcar més d'una opció)", "problemes gastrointestinal: restrenyiment, problemes de gasos...."),
    
    "Endocrina"  = c("Endocrina", "SOP"),
    
    "Patologia d'esquena crónica" = c("Patologia d'esquena crónica", "Hernia de hiatus, trocanteritis, lumbars"),
    
    "Pulmonar" = c("Faringitis crónica", "Pulmonar (asma, al·lèrgia, EPOC)", "Noc"),
    
    "Cardio-vascular" = c("Cardio-vascular", "cardiopatía congénita" , "Patrón de Brugada", "Tensió alta"),
    
    "Patologia ansio-depresiva crónica" = c("Patologia ansio-depresiva crónica"),
    
    "Sense Patologia" = c("-", "cap", "Cap de les esmentades anteriorment", "De cap malaltia crònica."),

    "Patologies no considerades" = c("Insuficiencia renal ", "Lupus eritematoso sistémico", "Migranya", "osteopenia", "pedres al ronyó", "Síndrome Raynaud", "Tumor ronyó", "Vertigen", "Càncer cordes vocals", "disfonia", "Nódulo cuerdas vocales", "Nòduls") 
    
  ))

levels(data_opt$diagnostico)
```

Hemos conservado los grupos preestablecidos y distribuido las respuestas de "Otro: ____" según el tipo de enfermedad.

Mostramos la cantidad de inidividuos en cada nivel:
```{r}
data_opt %>% count(diagnostico)
```


Llegados aquí, vamos a representar los datos (observamos que los mostramos ordenándolos de menos apariciones a más):
```{r}
data_opt %>%
  mutate(diagnostico = fct_reorder(diagnostico, VHI, .fun='length' )) %>%
  ggplot( aes(x=diagnostico, y=VHI, fill = diagnostico)) +
    geom_boxplot() +
    scale_fill_viridis(discrete = TRUE, alpha=0.6) +
    geom_jitter(color="black", size=0.4, alpha=0.9, position = position_jitter(width = 0.05)) +
    theme_ipsum() +
    theme(
      axis.text.x = element_text(angle = 50, hjust = 0.9, size = 8),
      legend.position="none",
      plot.title = element_text(size=11)
    ) +
    ggtitle("VHI por enfermedad") +
    xlab("Grupos según diagnostico")
```

Ahora con un gráfico de violines para, tal vez, comprender mejor los datos:
```{r}
data_opt %>%
  mutate(diagnostico = fct_reorder(diagnostico, VHI, .fun='length' )) %>%
  ggplot( aes(x=diagnostico, y=VHI, fill=diagnostico)) +
    geom_violin() +
    scale_fill_viridis(discrete = TRUE, alpha=0.6, option="A") +
    theme_ipsum() +
    theme(
      axis.text.x = element_text(angle = 50, hjust = 0.9, size = 9),
      legend.position="none",
      plot.title = element_text(size=11)
    ) +
    ggtitle("VHI por enfermedad") +
    xlab("Grupos según diagnostico")
```

A continuació, comprovamos la normalidad de los datos para intentar aplicar un ANOVA paramétrico pero observamos que el p-valor del nivel "Sense Patologia" es muy pequeño, por lo cual, presenta suficientes evidencias de que no sigue una distriución normal. Como queremos comparar las enfermedades con este grupo, no podremos aplicar un ANOVA paramétrico:



```{r, echo = TRUE}
shapiro.test(data_opt[data_opt$diagnostico=="Sense Patologia",]$VHI)$p.value
```
```{r}
#shapiro.test(data_opt[data_opt$diagnostico=="Endocrina",]$VHI)$p.value
```
```{r}
#shapiro.test(data_opt[data_opt$diagnostico=="Pulmonar",]$VHI)$p.value
```
```{r}
#shapiro.test(data_opt[data_opt$diagnostico=="Gastrointestinal",]$VHI)$p.value
```
```{r}
#shapiro.test(data_opt[data_opt$diagnostico=="Patologies no considerades",]$VHI)$p.value
```
```{r}
#shapiro.test(data_opt[data_opt$diagnostico=="Patologia d'esquena crónica",]$VHI)$p.value
```
```{r}
#shapiro.test(data_opt[data_opt$diagnostico=="Cardio-vascular",]$VHI)$p.value
```
```{r}
#shapiro.test(data_opt[data_opt$diagnostico=="Patologia ansio-depresiva crónica",]$VHI)$p.value
```

Tenemos que comprovar las medias con un test no paramétrico. Utilicemos el método de Wilcox por parejas y veamos el p-valor de la comparación entre "Sense Patologia" y los grupos de enfermedades.


```{r, echo = TRUE}
pairwise.wilcox.test(data_opt$VHI, data_opt$diagnostico, p.adjust.method = "bonferroni")
```

Como todos dan 1, no hay diferencias significativas pero es posible que si el tamaño de la muestra no fuese tan pequeño, los resultados hubiesen sido distintos.

## P6: ¿Hay más bajas por tema de voz al principio del curso?
## P7: ¿El cuidado de voz mejora la calidad de la misma? ¿Cuál es la mejor medida?
# P8: ¿Hay alguna medicación que influya en la calidad de la voz?

